【裁判字號】    92,重訴,113
【裁判日期】    920808
【裁判案由】    返還消費借貸款
【裁判全文】
臺灣新竹地方法院民事判決  九十二年度重訴字第一一三號
    原      告  新竹國際商業銀行股份有限公司
    法定代理人  丁○○
    訴訟代理人  丙○○
    被      告  甲○○
    訴訟代理人  乙○○
右當事人間返還消費借貸款事件，本院判決如左：
    主      文
被告應給付原告新台幣伍仟萬元，及自民國九十一年九月二十一日起至清償日止，按
年息百分之六計算之利息，暨自民國九十一年十月二十一日起至清償日止，逾期六個
月以內者，按上開利率百分之十，超過六個月者，按上開利率百分之二十計算之違約
金。
訴訟費用由被告負擔。
    事      實
甲、原告方面：
一、聲明：被告應給付原告新台幣（下同）五千萬元，及自民國（下同）九十一年九
    月二十一日起至清償日止，按年息百分之六計算之利息，暨自九十一年十月二十
    一日起至清償日止，逾期六個月以內者，按上開利率百分之十，超過六個月者，
    按上開利率百分之二十計算之違約金。
二、陳述：
（一）原告主張訴外人即借款人長虹工程股份有限公司（下稱長虹公司）於九十年十
      一月二十七日邀同被告及訴外人林志聰等人為連帶保證人，向原告貸款五千萬
      元，借款期間為自九十年十一月二十七日起至九十三年十一月二十七日止，以
      每月為一期，共分三十六期平均攤還本息，借款人即長虹公司並應按期於每月
      二十日繳納本息一次，利率按原告基本放款利率加二點五碼計算（借款時之年
      息為百分之八點七五），嗣後原告之基本放款利率調整時，則自調整時起改按
      調整後之基本放款利率加原約定加碼標準計算。又如借款人長虹公司不依約付
      本息時，即喪失期限利益，全部借款視為到期，應將所欠借款一次清償，並自
      遲延之日起，逾期六個月內者，按前開利率百分之十，超過六個月者，按上開
      利率百分之二十加付違約金，連帶保證人即被告並自願放棄先訴抗辯權。
（二）詎借款人長虹公司只將前開借款利息繳納至九十一年九月二十日止，迄今已逾
      期一次以上，計尚欠借款五千萬元，及自九十一年九月二十一日起至清償日止
      ，按當時利率即年息百分之六計算之利息，暨自九十一年十月二十一日起至清
      償日止，逾期六個月內者，按上開利率百分之十，超過六個月者，按上開利率
      百分之二十計算之違約金，被告亦應就前開借款本息、違約金負連帶清償責任
      ，爰依消費借貸之連帶保證法律關係，起訴請求被告給付等情。
（三）次查原告業已就借款人長虹公司及除被告外之連帶保證人，均聲請管轄法院核
      發支付命令確定而取得執行名義，僅有被告部分因無法合法送達，以致支付命
      令失效，從而原告為取得執行名義，自得向被告為本件之主張。
（四）又原告確實有於借款人長虹公司未依約繳納時即有通知被告，且查被告在知悉
      借款人長虹公司未依約繳納本息時，即為脫產，而將名下之不動產贈與給其妻
      ，構成詐害債權行為，原告乃依法提起撤銷詐害行為即前開不動產贈與之訴訟
      ；而原告在該訴訟亦已提及對被告有系爭借款債權，所以被告顯然已知悉本件
      借款人長虹公司有未依約定繳款，而被告應負連帶保證人責任之情事；且查前
      開撤銷贈與訴訟亦經法院判決原告勝訴確定，更可證明被告早已知悉借款人長
      虹公司有未依約繳款而其應負連帶保證責任情事。
（五）被告雖辯稱其並非本件借款之連帶保證人，而係以台南經建公司法人代表身分
      為連帶保證人，亦即應以台南經建公司之法人為連帶保證人云云；惟查被告確
      係以其個人為本件借款之連帶保證人，此觀借據之記載即明；且查被告曾擔任
      台南中小企業銀行董事長，自應知悉以個人或是法人代表身分擔任連帶保證人
      之不同，從而被告辯稱其並非本件連帶保證人云云，亦不足採。
（六）至原告雖對借款人長虹公司取得執行名義，但經查證該公司目前已無資產可供
      執行，如可由借款人長虹公司滿足本件借款債權之清償，亦不會提起本件訴訟
      ，是本件亦無被告所辯長虹公司有諸多資產可供清償之情形。
三、證據：提出被告戶籍謄本一件、借據（含借款約定條款）影本一份、放款客戶往
    來明細一件等為證。
乙、被告方面：
一、聲明：請求駁回原告之訴。
二、陳述：
（一）查借款人長虹公司為台南建築經理股份有限公司（下稱台南建經公司）之轉投
      資公司，被告僅為台南建經公司之法人代表董事長，並未擔任長虹公司之董監
      事或執行業務之負責人，無參與經營權。而因借款人長虹公司需向原告調度借
      貸資金使用，原告為加強確保其債權，遂要求母公司即台南建經公司為長虹公
      司前開借款之連帶保證人；惟依公司法規定，原則上公司不得為連帶保證人，
      原告遂要求被告僅簽「甲○○」，而未冠台南建經公司之名，且借據上所蓋被
      告名義之印文，亦係被告在台南建經公司任法人代表之印章所蓋，足見本件確
      係由台南建經公司以法人行為所為之保證。原告明知上情，即應向台南建經公
      司為本件之請求，而非向被告提起訴訟。又借款人長虹公司就前開借款所邀請
      之連帶保證人均係該公司之董監事及投資母公司之法人，並無其他以個人名義
      擔任連帶保證人者，亦可證被告並非本件之連帶保證人。
（二）次查借款人長虹公司於向原告貸款後均按月繳納本息，信用良好，至九十一年
      九月二十一日起未再繳款而有滯納情形，被告並不知情，而原告本應在借款人
      長虹公司有滯納情事時通知被告，惟原告卻未為通知，以致被告無從適時介入
      處理以為妥善之解決，亦因而認為借款人長虹公司仍按時清償本息，故原告主
      張有屢經催討被告卻置之不理云云，實屬無據。又雖原告曾對被告提起撤銷贈
      與訴訟，被告並因而得知借款人長虹公司有未依約繳納情事，惟此距長虹公司
      有滯納時已有一段期間。
（三）又據知借款人長虹公司尚有應收取之未完成工程款約三十億元，另其銀行存款
      有一億六千萬元，均足以清償原告之債務，故而原告應向借款人長虹公司行使
      債權。
    理      由
一、程序方面：按當事人得以合意定第一審管轄法院，民事訴訟法第二十四條第一項
    前段定有明文；查本件依據兩造簽訂之借據所附「借款約定條款」第十四條約定
    ，有關因本件借款契約（含保證契約）而涉訟者，雙方合意以原告所在地即本院
    為第一審管轄法院，有該借據所附借款約定條款一份在卷可按，是本件被告之住
    所雖非在本院轄區，惟基於上開說明，本院對本件訴訟自有管轄權。被告雖辯稱
    其之住所在台南市，且本件借款均係在原告所屬之台南分行辦理，本件應移轉至
    台灣台南地方法院管轄云云；查本件借款固係由原告所屬之台南分行辦理，惟參
    諸前述，因原告銀行（總行）之營業所在地係在新竹市，從而參諸前開借款約定
    條款第十四條約定，至多亦僅能認為本院及台灣台南地方法院均有管轄權，從而
    本院自無從將本件移轉至台灣台南地方法院管轄，是被告此部分所辯，即不足採
    。
二、得心證之理由：
（一）原告主張之事實，業據其提出與所述相符之借據（借款約定條款）、放款客戶
      往來明細、被告最新戶籍謄本等為證；而被告就前開借據之真正及借款人長虹
      公司自九十一年九月二十一日起有未依約繳納之事實亦不爭執，自堪信原告之
      主張為真實。
（二）被告雖辯稱其係以台南建經公司之法人代表擔任本件借款之連帶保證人，亦即
      係由台南建經公司以法人行為所為之保證，並非被告云云。惟此為原告所否認
      ，而查本件借款之連帶保證人欄並無任何記載有關台南經建公司字樣，而記載
      被告名義之連帶保證人欄，亦僅有被告個人之姓名、身分證統一編號及住址，
      被告姓名上亦無任何有關法人代表之記載等情，有被告不爭執之借據在卷可按
      ，足見被告顯係以其本人為本件借款之連帶保證人自明。被告另辯稱原告為本
      件借款時，為加強確保其債權，遂要求母公司即台南建經公司為連帶保證人，
      惟依公司法規定，原則上公司不得為連帶保證人，始僅由被告在連帶保證人欄
      簽名云云；然查此亦為原告所否認，並主張本件借款確係由被告為連帶保證人
      ，而被告因曾任台南中小企業銀行董事長，亦知悉其係以個人擔任連帶保證人
      等情。查被告就此部分所辯並未提出任何證據證明，且其對於曾擔任台南中小
      企業銀行董事長職務亦不爭執，則基於其本身亦在金融界任職之經驗，自應知
      悉法人及自然人擔任借款連帶保證人之不同，亦即顯然不能由自然人個人之簽
      名，即認此係為代表法人擔任連帶保證人；從而茍如被告所辯原告當初係要求
      由台南建經公司擔任連帶保證人，僅因公司原則上不能為保證人，始由被告個
      人簽名云云屬實，則既然被告係以其個人名義在連帶保證人欄簽署，亦無從認
      為其係以台南建經公司之法人代表擔任連帶保證人自明。復按公司除依其他法
      律或公司章程規定得為保證者外，不得為任何保證人；公司負責人違反前項規
      定時，應自負保證責任，公司法第十六條定有明文；是公司負責人如違反上開
      規定，而以公司名義為人保證，既不能認為公司之行為，對於公司自不發生效
      力，仍應由公司負責人自負責任；從而縱認被告前開所辯屬實，則其即令係以
      台南建經公司法人代表之身分擔任連帶保證人，因業已違反前開公司法規定，
      依法仍應由該公司負責人即被告自負責任，被告此部分之所辯即不足採。被告
      又辯稱其並未在長虹公司任職，而本件借款之其他連帶保證人均係該公司之董
      監事，至被告部分於連帶保證人欄所蓋之印文，亦係其在台南建經公司任法人
      代表之印章所蓋，足見本件確係由台南建經公司以法人行為所為之保證云云；
      惟查被告既不否認有關其在連帶保證人欄部分之印文為真正，則該印文究係其
      平日供何種用途使用，自均不影響其業已擔任連帶保證人之效力，至其餘連帶
      保證人縱均係長虹公司之董監事，亦與被告是否擔任本件借款之連帶保證人無
      涉，是被告此部分所辯亦不足採。
（三）被告另辯稱借款人長虹公司自九十一年九月二十一日起未再繳款時，原告並未
      通知被告，以致被告無從適時介入處理以為解決，自不能令被告負連帶清償責
      任云云。查原告主張當長虹公司未依約繳納時，其即有通知被告等情，雖被告
      否認此情；惟查被告在借款人長虹公司未依約繳納本息後，即將名下之不動產
      贈與給其妻，原告認為被告上舉已構成詐害其債權之行為，而依法提起撤銷詐
      害行為即前開不動產贈與之訴訟，嗣該訴訟亦經法院判決原告勝訴確定等情，
      亦為被告所不爭執；則被告既然在借款人長虹公司未依約繳款後，將其名下之
      不動產贈與其妻而被認定構成詐害行為，足見被告顯在原告提起前開撤銷不動
      產贈與訴訟之前，早已知悉借款人長虹公司有未依約繳納情事自明，從而被告
      辯稱其因未接獲原告通知長虹公司有滯納情事而不知情云云，即不足採。又依
      據被告與原告所簽立之「借款約定條款」第九條約定，只要借款人長虹公司有
      不履行約定繳款時，被告即同意連帶負責立即如數賠償借款本息、違約金等，
      是縱令原告並未在借款人長虹公司未依約繳款後立即通知被告，參諸上述，被
      告仍應負連帶清償責任。
（四）被告又辯稱借款人長虹公司尚有未完成工程款約三十億元、銀行存款一億六千
      萬元，足以清償原告之債務，是原告應向借款人長虹公司行使債權云云。惟查
      此為原告所否認，被告就此亦未舉證證明；且縱令被告此部分所辯屬實，因被
      告為本件借款之連帶保證人，原告本得在借款人長虹公司未依約繳款時直接向
      其請求返還本件借款本息、違約金，被告並無民法第七百四十五條先訴抗辯權
      之適用；且依兩造簽訂之「借款約定條款」第三、四條約定，借款人長虹公司
      如有不依約清償本息時，借款即視為全部到期，借款人長虹公司及連帶保證人
      即被告應連帶為全數清償；又依據同條款第九條約定，連帶保證人即被告同意
      不以對借款人長虹公司財產未為強制執行或其他藉口延緩保證責任之履行等情
      ，從而被告亦無從以借款人長虹公司尚有其他財產可供清償，即謂其尚無庸負
      連帶保證責任。又按銀行辦理消費性放款，未來求償時，固應先就借款人進行
      求償，但為取得執行名義或保全程序者，不在此限，銀行法第十二條之一第三
      項定有明文；本件原告主張其業就借款人長虹公司及除被告外之連帶保證人，
      均聲請管轄法院核發支付命令確定而取得執行名義，僅有被告尚未取得執行名
      義，從而為取得此部分執行名義，因此為本件之請求等情，經核亦與前開銀行
      法之規定相符，從而被告所辯縱令借款人長虹公司尚有財產可供執行，亦僅係
      如原告將來聲請法院強制執行其財產時，得否依據前開銀行法規定聲明異議或
      另提異議之訴之問題，尚無從作為原告不得向其為本件請求之正當理由。
（五）綜上所述，本件借款人長虹公司既有未依約繳款而借款視為全部到期情事，被
      告因係連帶保證人，即應負連帶清償責任，從而，原告本於消費借貸之連帶保
      證之法律關係，訴請被告給付如主文所示之本金、利息及違約金，即屬正當，
      應予准許。
三、據上論結，本件原告之訴為有理由，依民事訴訟法第七十八條，判決如主文。
中      華      民      國    九十二    年      八      月      八      日
                                  臺灣新竹地方法院民事第一庭
~B法      官  李承訓
右為正本係照原本作成。
如對本判決上訴，須於判決送達後廿日內向本院提出上訴狀。
~B法院書記官  吳玉蘭
中      華      民      國    九十二    年      八      月      八      日


司法院資訊處製作；財團法人民間司法改革基金會備份。
